【裁判字號】    98,台上,1586
【裁判日期】    980827
【裁判案由】    分配表異議之訴
【裁判全文】
最高法院民事判決            九十八年度台上字第一五八六號
上  訴  人  丙○○○
訴訟代理人  徐 鼎 賢律師
被 上訴 人  甲 ○ ○
            乙 ○ ○
共      同
訴訟代理人  林 開 福律師
            李 美 玉律師
上列當事人間因分配表異議之訴事件，上訴人對於中華民國九十
八年五月五日台灣高等法院台中分院第二審判決（九十七年度重
上字第一二九號），提起上訴，本院判決如下：
    主  文
原判決廢棄，發回台灣高等法院台中分院。
    理  由
本件上訴人主張：伊前接獲台灣台中地方法院（下稱台中地院）
九十五年度執字第五七五五五號（下稱系爭執行事件）債務人廖
英英強制執行分配表（下稱原分配表），其中，關於原分配表表
一次序十五及十六第二順位抵押權甲○○及乙○○部分：(1)本金
部分：原分配表一所示土地、建物，雖就此部分設定登記為本金
最高限額新台幣（下同）一千八百萬元（債權範圍甲○○十分之
六，乙○○十分之四），惟其債權原本應僅九百萬元（債權範圍
甲○○十分之六，乙○○十分之四），此由與被上訴人甲○○，
乙○○同一集團之訴外人施秋金，於九十五年七月二十八日傳真
予伊之弟廖俊昇之對債務人廖英英債權計算表（下稱債權計算表
）第二行所載可稽，故本金部份債權原本應予更正為九百萬元，
甲○○為五百四十萬元，乙○○為三百六十萬元。(2)利息部分：
原分配表一次序十五及十六就利息起算日均載為九十五年一月二
十日，日數均載為六百零九日，金額分別為一百零八萬一千一百
八十四元及七十二萬零七百八十九元，惟依據債權計算表所載，
足認系爭本金之利息已給付至九十五年六月底，故本件利息起算
日應更正為自九十五年七月一日起算，計至九十六年九月二十日
，共計四百二十八日，故所載六百零九日亦應予更正為四百二十
八日，金額分別應更正為三十七萬九千九百二十三元及二十五萬
三千二百八十二元。(3)本利和及分配金額部分：原分配表一次序
十五及十六本利和及分配金額均分別載為一千一百八十八萬一千
一百八十四元及七百九十二萬零七百八十九元，應分別更正為五
百七十七萬九千九百二十三元及三百八十五萬三千二百八十二元
。關於原分配表表一次序第十七及十八第三順位抵押權甲○○及
乙○○部分：此部份本金最高限額設定登記為一千萬元，債權原
本亦載為一千萬元，次序十七甲○○六百萬元，次序十八乙○○
四百萬元，固屬無誤，惟參照實務見解，利息、違約金連同本金
合併計算，如超過該最高限額者，其超過部份，即無優先受償之
權。故分配表表一次序十七及十八第三順位抵押權人甲○○及乙
○○之利息依序為三十六萬四千九百三十二元及二十四萬三千二
百八十八元，依法並無優先受償權，所載分配金額分別為六百三
十六萬四千九百三十二元及四百二十四萬三千二百八十八元，係
屬有誤，應予依序更正為不含利息之本金即債權原本六百萬元及
四百萬元，至於分配表一次序十七甲○○利息三十六萬四千九百
三十二元及次序十八乙○○利息二十四萬三千二百八十八元，均
應予更正列計普通債權如更正分配表表一次序五十四及五十五。
關於原分配表表一次序第十九至三十九第四順位抵押權伊部分，
其分配結果如更正分配表表一次序十九至次序三十九。關於原分
配表表二次序十至三十及表一分配不足債權原本、分配比率、分
配金額及不足額部分，亦應隨表一之更正，而更正如更正分配表
表二所示金額等情。爰依強制執行法第四十一條第一項規定提起
本件分配表異議之訴，求為系爭執行事件原分配表，應予更正如
起訴狀附件附表一、二所示分配表內容之判決（第一審命將系爭
分配表更正如原判決附件一附表一、二所示，駁回上訴人其餘請
求。被上訴人對其敗訴部分，聲明不服）。
被上訴人則以：原分配表表一次序十五、十六之記載，並無任何
違誤。是上訴人所稱上訴人之第二順位抵押權債權原本僅九百萬
元，並非實在。而所謂之訴外人施秋金於九十五年七月二十八日
傳真予訴外人即上訴人之弟廖俊昇之對債務人廖英英債權計算表
，非本件債權債務關係之證明，與本件並無任何關係。其餘部分
，亦屬實在等語，資為抗辯。
原審將第一審所命更正分配表部分予以廢棄，改判駁回上訴人之
訴，無非以：本件第一順位與第二順位抵押權人，事實上乃施秋
金及被上訴人乙○○，第一順位抵押權登記名義人王林淑燕及第
二順位抵押權登記名義人即被上訴人甲○○乃分別為被上訴人乙
○○及施秋金借名者。本件由施秋金借用其所屬「泰誼企業股份
有限公司」所開立之面額二百萬元，發票日為九十四年六月二十
日之支票影本一紙；及被上訴人乙○○借用其兄即訴外人王茂修
之帳戶匯給施秋金八十萬元，亦有存摺影本、支票存款送款簿存
根聯影本各一紙為憑，可知第一順位抵押權所擔保之債權，實際
上均由施秋金及被上訴人乙○○出資借予債務人陳日新（即第一
順位抵押債務人）。嗣因債務人廖英英欲向陳日新購買系爭房地
又有再向由施秋金及被上訴人乙○○借款之資金需求，始再設定
第二順位抵押權等情，此有證人（即原第一順位抵押債務人）陳
日新到庭證述，廖英英承受系爭房屋時，亦同時承受三千五百七
十餘萬元之債務等語；證人施秋金及王林淑燕則個別證述，其二
人為了省稅金，各以甲○○、乙○○之名義登記第二順位之抵押
權，此有相關金錢往來資料可稽。是施秋金雖以被上訴人甲○○
為第二順位抵押權之登記名義人，惟該第二順位抵押權所擔保之
債權，實際上亦均由施秋金及被上訴人乙○○按債權比例（即施
秋金為十分之六、被上訴人乙○○為十分之四，被上訴人乙○○
於每次出借款項時，亦均按此比例匯款予施秋金）出資借予廖英
英。又廖英英於九十四年七月十一日承受系爭執行事件之房地，
此有台中縣豐原地政事務所網路申請異動索引可稽，自應承受原
陳日新所積欠三千五百七十一萬一千六百九十二元，亦即施秋金
及被上訴人乙○○與陳日新於九十四年六月二十日結算，陳日新
所積欠之債務已達三千五百七十一萬一千六百九十二元。對欲承
受系爭執行事件房地之廖英英而言，此部分應屬本金，因其除承
受陳日新三千五百七十一萬一千六百九十二元之債務外，對陳日
新亦享有扣除三千五百七十一萬一千六百九十二元買賣價金之利
益。其中五百七十一萬一千六百九十二元顯已逾越原債務人陳日
新等人所有系爭執行事件房地上第一順位抵押權所設定三千萬元
之擔保金額，廖英英遂同意設定系爭最高限額一千八百萬元之第
二順位抵押權，設定日期為九十四年七月十九日，除用以擔保上
開「五百七十一萬一千六百九十二元之債權及三千五百七十一萬
一千六百九十二元債權所生之利息」外，且由上開支票及匯款資
料可知廖英英於第二順位抵押權設定後另再向施秋金及被上訴人
乙○○借款九百萬元；又該廖英英所承受三千五百七十一萬一千
六百九十二元債務後續所產生之利息，亦有「廖英英為給付九十
五年七、八月利息所開立九十五年七月三十一日之面額一百七十
一萬四千一百六十元支票退票部分，及為給付九十五年九月利息
所開立九十五年九月十五日之面額八十五萬七千零八十元支票退
票部分」等二筆，未為給付；而該廖英英自身所借九百萬元借款
後續所產生之利息，亦有「廖英英為給付九十五年七、八月利息
所開立九十五年七月三十一日之面額四十三萬二千元支票退票部
分，及為給付九十五年九月利息所開立九十五年九月十五日之面
額二十一萬六千元支票退票部分」等二筆未為給付。據此可知，
總計本件債務人廖英英所負之上開債務，再加計後續仍有尚未給
付之利息，第二順位抵押債權應已達一千八百萬元。準此以言，
上訴人主張原分配表一次序十五及十六本金、利息和及分配金額
分別載為一千一百八十八萬一千一百八十四元及七百九十二萬零
七百八十九元，應分別更正為五百七十七萬九千九百二十三元及
三百八十五萬三千二百八十二元，核屬無據，應無理由。又本件
債務人廖英英所負之上開債務，再加計後續仍有尚未給付之利息
，第二順位抵押債權已達一千八百萬元，且廖英英於承受陳日新
等人系爭執行事件之房地及該房地第一順位抵押權所擔保之債務
，及設定第二順位、第三順位抵押權及借款時，均已明確認知施
秋金、乙○○二人為實際出資人，且明確認知「第一順位抵押債
權人王林淑燕為乙○○之抵押權登記名義人，其等之債權範圍均
登記為十分之四」、「第二順位抵押債權人甲○○為施秋金之抵
押權登記名義人，其等之債權範圍均登記為十分之六」，亦明確
認知第一順位、第二順位及第三順位抵押權人實際上為同一組出
資人（即施秋金及乙○○），此由廖英英每當向施秋金、乙○○
借款時，乙○○係以廖英英所借款項之十分之四部分匯入施秋金
帳戶，嗣由施秋金以交付支票之方式借款予廖英英，廖英英再將
該等支票轉由其配偶王榮泉提示兌現領取所借款項即可證明，有
被上訴人提呈之施秋金交付廖英英之支票四紙可稽。且由上訴人
於民事起訴狀「訴訟標的及其事實與理由」欄之一、(1)中所述「
……此由與被告（即被上訴人）甲○○，乙○○同一集團之訴外
人施秋金……」等語，亦可證明本件上訴人亦知悉被上訴人與施
秋金等人間事實上之資金關係。又廖英英既同意承受系爭執行事
件之房地及其所擔保該三千五百七十一萬一千六百九十二元之債
務，則施秋金及王林淑燕在將系爭執行事件房地之所有權移轉登
記予廖英英時，為擔保該第一順位抵押權設定不足額五百七十一
萬一千六百九十二元及該三千五百七十一萬一千六百九十二元利
息債權之清償，自會要求廖英英再行設定第二順位扺押權予經渠
等指定之被上訴人等；且雙方於決定第二順位之抵押債權金額時
，亦會考量該第一順位抵押權人施秋金、王林淑燕設定不足額之
五百七十一萬一千六百九十二元、及廖英英欲再向甲○○（施秋
金之借名人）、乙○○之借款九百萬元，與上開債權額（即承受
陳日新等三千五百七十一萬一千六百九十二元債務，與廖英英自
身借款九百萬元）所應負利息等能否擔保在內。而債務人廖英英
為受讓系爭執行事件房地之所有權移轉登記及繼續借款，自同意
施秋金、王林淑燕之要求而將該第一順位抵押權擔保不足額之五
百七十一萬一千六百九十二元部分及該三千五百七十一萬一千六
百九十二元債務所生之利息，計入被上訴人第二順位抵押權債權
，此乃事理之常。又本件第二順位抵押權既以被上訴人甲○○（
施秋金之借名人）、乙○○名義登記，與第一順位抵押權之登記
人施秋金、王林淑燕不同；則為使第一順位抵押權所無法擔保在
內之上開五百七十一萬一千六百九十二元之債權，與三千五百七
十一萬一千六百九十二元後續所產生之利息債權能獲清償，第一
順位抵押權登記人施秋金、王林淑燕（乙○○之借名人），自需
配合上開第二順位抵押權之登記，而將上開債權讓予第二順位抵
押權登記人（即被上訴人），以利上開債權之實現，亦符常情。
又三千五百七十一萬一千六百九十二元所生九十五年七、八、九
月利息債權雖在第二順位最高限額抵押權所擔保債權於九十五年
一月二十日確定後，惟據民法第八百八十一條之二規定及其增訂
理由之說明，仍為系爭第二順位抵押權效力所及範圍：有優先受
償之權。是上訴人主張原分配表表一次序十七、十八之金額應予
更正，係屬無據，為無理由。綜上所述，被上訴人抗辯聲明參與
分配之抵押債權確實存在之事實，自屬可信，上訴人主張為不足
採。從而，上訴人依強制執行法第四十一條第一項規定提起本件
分配表異議之訴，請求將系爭分配表所列被上訴人之聲明參與分
配之部分抵押債權剔除，不列入分配，並更正分配表之相關金額
，為無理由，不應准許等詞，為判斷之基礎。
按民法第七百五十八條規定：不動產物權，依法律行為而取得、
設定、喪失及變更者，非經登記，不生效力。土地法第四十三條
規定：依本法所為之登記，有絕對效力。本件第一順位抵押權人
受償不足額，縱有讓與之情事但未登記，何以即當然得將其受償
不足額之五百七十一萬一千六百九十二元，計入第二順位抵押權
人蔡素貞及乙○○之最高限額抵押權一千八百萬元範圍內優先受
償？不無疑義。且第一順位抵押權人既於原分配表申報其本金三
千萬元及所生利息，並已受分配完畢（見原分配表次序第十三、
十四），第一順位抵押債權所生利息，似不得再行使。況原審謂
：廖英英同意設定系爭最高限額一千八百萬元之第二順位抵押權
，設定日期為九十四年七月十九日，用以擔保上開「五百七十一
萬一千六百九十二元之債權及三千五百七十一萬一千六百九十二
元債權所生之利息」云云，對於五百七十一萬一千六百九十二元
之債權利息部分，亦有重複計算之嫌。原審就此，未詳為推敲審
究，即為不利於上訴人之判斷，尚屬可議。上訴論旨，指摘原判
決違背法令，求予廢棄，非無理由。
據上論結，本件上訴為有理由。依民事訴訟法第四百七十七條第
一項、第四百七十八條第二項，判決如主文。
中    華    民    國  九十八  年    八    月  二十七  日
                      最高法院民事第四庭
                          審判長法官  劉  延  村
                                法官  許  澍  林
                                法官  黃  秀  得
                                法官  許  正  順
                                法官  魏  大  喨
      本件正本證明與原本無異
                                      書  記  官
中    華    民    國  九十八  年    九    月    八    日
                                                      K


司法院資訊處製作；財團法人民間司法改革基金會備份。
